臺灣橋頭地方法院民事判決　　　　　　　110年度訴字第252號
原　　　告　黃郁棨　
訴訟代理人　孫圳良　
原　　　告　孫溪海　
共　　　同
訴訟代理人　王建宏律師
被　　　告　孫啟文　

　　　　　　孫翌軒　

訴訟代理人　郭家駿律師
複　代理人　李偉如律師
上列當事人間請求確認通行權存在事件，本院於民國110 年12月
17日言詞辯論終結，判決如下：
    主  文
確認原告黃郁棨、孫溪海就被告孫啟文、孫翌軒共有坐落高雄市
○○區○○段○○○○地號土地如附圖一被告方案所示暫編地號
一四六０⑴面積八平方公尺區域土地有通行權存在。
被告孫啟文、孫翌軒應將前項土地範圍內所設置之障礙物拆除，
並不得阻礙通行，及容忍原告黃郁棨、孫溪海於前項有通行權之
土地上開設道路及鋪設柏油或水泥路面。
原告其餘之訴駁回。
訴訟費用由被告負擔五分之一；餘由原告負擔。
    事實及理由 
一、原告主張：坐落高雄市○○區○○段0000地號土地（下稱14
    58地號土地）為原告黃郁棨與訴外人孫偉倫、孫清男、孫廷
    山共有，同段1459地號土地（下稱1459地號土地）為原告孫
    溪海所有，另同段1460、1462-5地號土地（下稱1460、1462
    -5地號土地）則為被告孫啟文、孫翌軒所共有。該地區主要
    對外通道為高雄市岡山區信中街（即高雄市○○區○○段00
    00地號），原告2 人及其家族成員早於民國50幾年間欲對外
    通行時，均以經過同段1463-1、1462-5、1458-1、1458-2、
    1460地號土地之面寬約3 公尺之通道通至岡山區信中街。後
    孫溪海欲在所有1459地號土地上興建廣濟宮廟宇，除已徵得
    1463-1地號土地所有權人（即訴外人孫清男、孫廷山、孫圳
    良）及1458-1、1458-2地號土地所有權人（即原告黃郁棨、
    訴外人孫偉倫、孫清男、孫廷山）外，並曾於107 年2 月7
    日以新臺幣（下同）100 萬元向被告2 人價購其所有1460、
    1462-5地號之部分面積32.46 坪土地，在既有約3 公尺面寬
    道路上增加為面寬6 公尺作為聯外道路使用，並於107 年2
    月12日支付訂金50萬元，然不久後被告2 人反悔，並退回該
    50萬元訂金而作罷；孫溪海再次於107 年4 月17日與孫啟文
    協議，由孫至昌見證，同意以50萬元提供1460、1462-5地號
    部分土地作為道路，以利廣濟宮申請建築執照，惟因另一上
    開土地共有人即孫翌軒並未參與協議，故仍無法達成原告所
    請。詎料於109 年6 月間，被告2 人竟將原本可通行至信中
    街之原3 公尺面寬之道路，以設置四角鋼架方式縮減至面寬
    不足1 公尺，造成1458地號上住戶等人（包含黃郁棨）及14
    59地號土地所有權人即孫溪海無法將一般汽車及建築車輛（
    砂石車、挖土機、預拌混凝車）出入至信中街。本件黃郁棨
    所有1458地號、孫溪海所有1459地號土地均為乙種建築用地
    ，孫溪海欲在1459地號土地建築廣濟宮，依建築技術規則建
    築設計施工篇第2 條第1 項第3 款規定「私設通路之寬度，
    長度大於20公尺為5 公尺」，而1459地號土地連通至岡山區
    信中街路長約22公尺左右，故原告行經被告所有1460、1462
    -5地號土地之路寬應以5 公尺為其通行所需，是以，如岡山
    地政事務所110 年9 月14日面寬5 米複丈成果圖所示編號14
    62-5⑴面積23平方公尺、編號1460⑴面積50平方公尺（下稱
    原告通行方案圖）為原告通行所必要且對周圍地損害最小方
    案。另鑒於原告有使用車輛往來通行必要，故除依民法第78
    7 條第1 項規定，請求確認原告就被告所有1460、1462-5地
    號土地如原告通行方案附圖編號1462-5⑴、1460⑴部分面積
    73平方公尺有通行權存在外，亦依民法第788 條第1 項規定
    ，請求被告應將前項土地範圍內所設置之障礙物拆除，不得
    阻礙通行，並應容忍原告於前項有通行權之土地上開設道路
    及鋪設柏油或水泥路面等語。聲明：㈠確認原告就被告孫啟
    文、孫翌軒所有1460、1462-5地號土地如附圖二原告通行方
    案所示1460⑴、1462- ⑸（面積合計73平方公尺）有通行權
    存在。㈡被告孫啟文、孫翌軒應將前項土地範圍內所設置之
    障礙物拆除，不得阻礙通行，並應容忍原告於前項有通行權
    之土地上開設道路及鋪設柏油或水泥路面。
二、被告孫翌軒則以：因孫翌軒對1460、1462-5地號土地申請既
    成道路可行性有疑慮，且若依買賣合約書將1460、1462-5地
    號土地部分面積32.45 坪賣給訴外人孫蘇月香，被告認為若
    買方孫蘇月香再轉賣他人或設立阻礙物會導致1460地號土地
    居住戶出入口受阻之疑慮，故解除合約，雙方並於107 年4
    月19日簽訂解約協議書。原告所提廣濟宮會議紀錄，孫翌軒
    未參與協議，孫翌軒得知協議內容後不同意，故不成立。孫
    翌軒於108 年8 月23日向高雄市岡山區公所及高雄市政府工
    務局，申請岡山區嘉興段1463-1、1458-1、1458-2、1462-5
    、1460地號等5 筆土地既成道路認定現場會勘，於108 年9
    月11日出席者為黃郁棨、孫啟文、孫翌軒、區公所人員、工
    務局人員、地政事務所人員皆在場，當日現場會勘人員已認
    定非既成道路屬私人土地，區公所並確認柏油路非道路鋪設
    可自行刨除。又廣濟宮舉辦活動信徒眾多出入人雜，占用孫
    啟文、孫翌軒1460、1462-5地號土地，孫啟文顧及侵害財產
    安全的疑慮，故設四角鋼架圍籬方式維護被告權益確保居住
    安寧，避免不必要的土地使用糾紛。且被告所有1460、1462
    -5地號土地已提供如附圖一被告通行方案所示部分，讓1458
    地號上住戶通行至信中街，留有4 公尺可讓居住之人步行和
    機車通行，且此通道非唯一出入口，並未侵占1458-1、1458
    -2、1463-1地號等3 筆土地，係因1463-1地號土地栽種植物
    盆栽導致路口狹窄。孫啟文、孫翌軒為維護自身權益居家安
    全與寧靜，懇請廣濟宮另覓寶地遷移等語置辯。聲明：原告
    之訴駁回。被告孫啟文則以：1458-1、1458-2、1463-1、14
    60地號等4 筆土地在50年間僅孫啟文家族成員和1458地號居
    住者通行至信中街，而黃郁棨係於92年間買賣取得1458地號
    土地1/4 產權。105 年之前，1462-5地號土地非孫啟文所有
    ，因為原入口處狹隘汽車不好通行，孫啟文曾與1458地號土
    地提議以買賣方式將出口拓寬，但遭拒絕，因此孫啟文於10
    5 年11月以地換地方式（1460-3地號換1462-5地號）將出口
    拓寬。因被告孫啟文、孫翌軒對1460、1462-5地號土地申請
    既成道路可行性有疑慮，且若依買賣合約書將1460、1462-5
    地號土地部分面積32.45 坪賣給訴外人孫蘇月香，被告認為
    若買方孫蘇月香再轉賣他人或設立阻礙物會導致1460地號土
    地居住戶出入口受阻之疑慮，故提出解除合約，原告提出廣
    濟宮會議記錄時間點是107 年4 月17日，雙方同意簽訂解約
    協議書時間點是107 年4 月19日，孫溪海是以見證人身分雙
    方合意解除合約。後黃郁棨於108 年8 月23日向高雄市岡山
    區公所及高雄市政府工務局，申請岡山區嘉興段1463-1、14
    58-1、1458-2、1462-5、1460地號等5 筆土地既成道路認定
    現場會勘，於108 年9 月11日出席者為原告黃郁棨、被告孫
    啟文、孫翌軒、區公所人員、工務局人員、地政事務所人員
    皆在場，當日現場會勘人員已認定非既成道路屬私人土地，
    區公所並確認柏油路非道路鋪設可自行刨除。且被告所有14
    60、1462-5地號土地已提供如附圖被告通行方案可讓居住之
    人步行和機車通行，並未侵占1458-1、1458-2、1463-1地號
    等3 筆土地，係因1463-1地號土地栽種植物盆栽導致路口狹
    窄。因原告孫溪海欲在1459地號土地上興建廣濟宮廟宇，故
    106 年進行共有物分割，但1459、1459-1地號土地同為孫溪
    海所有，1459地號土地原本以信中街108 巷路段為出入口，
    這才是對周圍地損害最小方案，孫溪海鑒於孫啟文於105 年
    將出口拓寬而將1459地號改出口方向至信中街，其心可議，
    別有居心。又廣濟宮舉辦活動信徒眾多出入人雜，占用被告
    1460、1462-5地號土地，為此被告以口頭請原告將廣濟宮遷
    移，原告不予理會，故設四角鋼架圍籬方式維護被告權益確
    保居住安寧，避免不必要的土地使用糾紛。近期109 年12月
    20日廣濟宮未告知孫啟文即私自占用私人土地，連最基本的
    尊重地主都沒有，其行為囂張。被告為維護自身權益居家安
    全與寧靜，懇請廣濟宮另覓寶地遷移。此外，1462-5地號土
    地為日後被告之建築線，若變成私有道路之後建築將不能做
    為空地比，會少一間影響建築利益損失慘重等語置辯。聲明
    ：原告之訴駁回。
三、兩造不爭執事項
  ㈠1458地號土地為黃郁棨與訴外人孫偉倫、孫清男、孫廷山共
    有，1459地號土地為孫溪海所有，1460、1462-5地號土地則
    為孫啟文、孫翌軒所共有，該地區主要對外通道為高雄市岡
    山區信中街（即高雄市○○區○○段0000地號）。
  ㈡1458、1459地號土地均未直接連接信中街，為袋地。
  ㈢被告2 人於1463-1、1460地號土地設置四角鋼架及圍籬等地
    上物。
  ㈣卷內資料形式真正不爭執。
四、本件爭點
  ㈠原告黃郁棨主張1458地號土地對1460、1462-5地號土地有袋
    地通行權、原告孫溪海主張1459地號對1460、1462-5地號土
    地有袋地通行權有無理由？
  ㈡若有，通行範圍如附圖原告通行範圍所示有無理由？
  ㈢原告請求被告應將前項土地範圍內所設置之障礙物拆除，不
    得阻礙通行，並應容忍原告於前項有通行權之土地上開設道
    路及鋪設柏油或水泥路面，有無理由？
五、得心證之理由
  ㈠按土地因與公路無適宜之聯絡，致不能為通常使用時，除因
    土地所有人之任意行為所生者外，土地所有人得通行周圍地
    以至公路；有通行權人應於通行必要之範圍內，擇其周圍地
    損害最少之處所及方法為之，民法第787 條第1 項、第2 項
    前段定有明文，此即所謂袋地通行權（下稱通行權）。其性
    質為因法律規定所生袋地所有人所有權內容之擴張，周圍地
    所有人所有權內容之限制，為周圍地之物上負擔，隨該土地
    而存在，不因所有人變動而受影響，其後如因情事變更，則
    另當別論。
  ㈡經查：1458地號土地為黃郁棨與訴外人孫偉倫、孫清男、孫
    廷山共有，1459地號土地為孫溪海所有，1460、1462-5地號
    土地則為孫啟文、孫翌軒所共有，該地區主要對外通道為高
    雄市岡山區信中街（即高雄市○○區○○段0000地號）。14
    58、1459地號土地均未直接連接信中街為袋地等情，為兩造
    所不爭執，並有本院勘驗筆錄及現場照片、高雄市政府地政
    局岡山地政事務所110 年8 月4 日高市地岡測字第11070740
    600 號函檢送岡山區嘉興段1428、1460及1462-5地號土地地
    籍圖套疊正射影像等件附卷可稽（本院卷第92至第121 頁、
    第125 至第127 頁），系爭1458、1459地號土地為與公路無
    適宜聯絡之袋地，堪可認定。
  ㈢次按有通行權人，於必要時，得開設道路，民法第788 條第
    1 項亦定有明文。袋地通行之主要目的，不僅專為調和個人
    所有之利害關係，且在充分發揮袋地之經濟效用，以促進物
    盡其用之社會整體利益，然其為所有人容忍義務之設，應於
    能達成上開社會利益之範圍內，盡量以將所有人之損害減至
    最低為必要。在如何範圍及方法，屬通行必要之範圍，由法
    院依社會通常觀念，斟酌袋地之位置、面積、用途、社會變
    化等，並就周圍地之地理狀況，相關公路之位置，與通行地
    間之距離，周圍地所有人之利害得失等因素，比較衡量袋地
    及周圍地所有人雙方之利益及損害，綜合判斷是否為損害周
    圍地最少之處所及方法，不受當事人聲明之拘束，由法院在
    具體個案中依全辯論意旨加以審酌後，依職權認定適當之通
    行方案。又民法787 條所定之通行權，係為促進袋地之利用
    ，而令周圍地所有人負容忍通行之義務，為對周圍地所有權
    所加之限制，故其通行範圍應以使土地（袋地）得為「通常
    使用」為已足，而是否為通常使用所必要，須斟酌土地之位
    置、地勢、面積及其用途，然不得因通行權人個人特殊用途
    、或道路是否整齊美觀之市容考量，而損及周圍地所有人之
    利益。且鄰地通行權之目的在解決與公路無適宜聯絡之土地
    之通行問題，不在解決鄰地之建築上之問題，自不能僅以建
    築法或建築技術上之規定為立論之基礎。另有通行權人得開
    設道路之權，乃基於不動產相鄰關係所生，為法定最低限度
    之所有權擴張，因此於判斷其必要時，應以通行權人若不能
    開設道路時，其土地利用價值是否受重大妨礙，為其標準，
    而非僅考量通行權人之便利性，乃屬當然。
  ㈣原告主張系爭土地應以附圖二複丈成果圖所示為通行之範圍
    及面積等語。經查：黃郁棨所共有1458地號土地已經土地所
    有權人蓋滿建物，孫溪海所有1459地號土地面積為142 平方
    公尺，目前為空地，只有樹木、雜物，孫溪海雖稱預計在該
    土地上興建宮廟，然亦自承目前尚未申請許可等語，有上開
    土地登記謄本、地籍圖套疊正射影像圖、勘驗筆錄、現場照
    片在卷可佐，上開事實，堪以認定。原告雖主張依建築法規
    需有5 米道路等語。然建築設計施工編等法規命令，固為法
    官於個案酌定開設道路通行方案時之重要參考，惟僅係規範
    辦理該行政事項之當事人及受理之行政機關，周圍地所有人
    並非辦理該行政事項之當事人，尚不受拘束；且周圍地所有
    人並無犧牲自己重大財產權利益，以實現袋地所有人最大經
    濟利益之義務。況1458地號土地已蓋滿建物，而孫溪海之土
    地僅124 平方公尺，如依原告主張以附圖二原告方案所示，
    所需道路面積合計112 平方公尺，與孫溪海之1459地號土地
    面積幾乎相當，而被告所有1460⑴、1462-5⑴土地部分亦需
    提供73平方公尺，亦逾孫溪海之1459地號土地2 分之1 ，可
    見如僅為滿足孫溪海1459地號面積124 平方公尺土地建築之
    需要，鄰地卻需提供112 平方公尺土地供作道路使用，將造
    成鄰地及被告鉅大損害，甚屬不當。且1458、1459地號土地
    距離信中街均於1 至2 分鐘內，以步行方式即可到達，尚無
    必須開車至家門之必要，而附圖一原告方案所示，已可供14
    58、1459地號平時步行、機車通行，當屬損害最少之方案。
    爰酌定如附圖一方案所示，就被告1460⑴面積合計為8 平方
    公尺之土地供原告通行，故認原告在前開准許範圍內，訴請
    確認有通行權存在，為有理由，應予准許，逾此範圍之請求
    ，即非有據，應予駁回。
  ㈤又經法院判決後，周圍地所有人就法院判決之通行範圍內，
    負有容忍之義務，不能對通行權人主張無權占有或請求除去
    ；倘周圍地所有人有阻止或是妨害通行之行為，通行權人得
    一併或於其後訴請禁止或排除侵害，乃事所當然。本件被告
    應容忍原告通行附圖一方案所示之土地範圍，業經認定如前
    ，則被告就上開通行權範圍自不得為阻礙通行之行為，並應
    容忍原告於上開通行權之土地上開設道路及鋪設水泥路面，
    應屬對周圍地損害最小之處所及方法，核屬有據。就上開土
    地逾上開准許確認有通行權存在及請求容忍通行、開設道路
    與舖設水泥路面部分，則為無理由。
六、綜上所述，原告訴請確認其對於被告共有系爭土地如附圖一
    暫編地號1460⑴部分面積8 平方公尺有通行權，孫啟文、孫
    翌軒應將前項土地範圍內所設置之障礙物拆除，並不得阻礙
    通行，及容忍原告黃郁棨、孫溪海於前項有通行權之土地上
    開設道路及鋪設柏油或水泥路面，於法有據，應予准許，逾
    此範圍之請求，即無理由，應予駁回。
七、本件事證已明，兩造其餘主張及攻擊防禦方法，核與判決結
    果不生影嚮，爰不一一論述。
八、據上論結，本件原告之訴為一部有理由，一部無理由，判決
    如主文。
中    華    民    國   111    年    1     月    19    日
                  民事第二庭  法  官  謝文嵐
以上正本係照原本作成。
如對本判決上訴，須於判決送達後20日內向本院提出上訴狀。如
委任律師提起上訴者，應一併繳納上訴審裁判費。
中    華    民    國   111    年    1     月    19    日
                              書記官  簡鴻雅
附圖一：110年9月14日複丈成果圖被告方案
附圖二：110年9月14日複丈成果圖原告方案